【裁判字號】    98,訴,1357
【裁判日期】    990326
【裁判案由】    損害賠償
【裁判全文】
臺灣臺北地方法院民事判決              98年度訴字第1357號
原      告  丁○○
訴訟代理人  劉永培律師
被      告  甲○○
            國泰人壽保險股份有限公司
法定代理人  丙○○
訴訟代理人  乙○○
上列當事人間損害賠償事件，本院於民國99年3月1日言詞辯論終
結，判決如下：
    主  文
被告應連帶給付原告新台幣柒拾玖萬伍仟元及自民國九十八年六
月二十三日起至清償日止，按年息百分之五計算之利息。
訴訟費用由被告負擔。
本判決於原告以新臺幣貳拾陸萬伍仟元為被告供擔保後，得假執
行。但被告如以新臺幣柒拾玖萬伍仟元為原告預供擔保，得免為
假執行。
    事實及理由
甲、程序方面：
壹、按訴狀送達後，原告不得將原訴變更或追加他訴，但擴張或
    減縮應受判決事項之聲明者，不在此限，民事訴訟法第255
    條第1項第3款定有明文。查本件原告起訴時，其訴之聲明原
    為：被告應給付原告新台幣（下同）80萬元及自民國98年6
    月23日起至清償日止，按年息百分之5計算之利息（見本院
    卷第1頁）；嗣於訴訟進行中，將訴之聲明變更為：被告應
    給付原告79萬5,000元及自98年6月23日起至清償日止，按年
    息百分之5計算之利息（見本院99年11月26日言詞辯論筆錄
    第100頁）。核其所為為聲明之減縮，揆諸前開規定，並無
    不合，應予准許。
貳、本件被告甲○○未於言詞辯論期日到場，核無民事訴訟法第
    386條所列各款情形，爰依原告之聲請，由其一造辯論而為
    判決。
乙、實體方面：
壹、原告起訴主張：
    被告甲○○自民國89年5月18日起任職於被告國泰人壽保險
    股份有限公司（下稱國泰保險公司）基隆分公司擔任保險業
    務員，後升任為詮泰推展處儲備處長，均係負責招攬保險、
    收取保險費等款項及其他行政事宜。期間被告甲○○因家人
    積欠鉅額債務，不時挪用保險客戶所繳納之保險費或借款以
    償還上開債務，事後再借款或以其他客戶之保險費補足挪用
    之保險費。然於96年5月間，被告甲○○挪用客戶保險費之
    行為，已不敷支出龐大債務及保險費缺口，為解決該情形，
    竟以被告國泰保險公司之保險業務員身分，執行職務，向原
    告招攬以詐騙購買保險基金。而原告因信任被告國泰保險公
    司在業界之商譽且被告甲○○係被告國泰保險公司之保險業
    務員，參以原告辦公室之部分團保均係交由被告甲○○處理
    ，不疑有詐，遂於96年5月14日向被告國泰保險公司辦理保
    單質借金18萬9,000元及9萬9,000元，向蘆洲郵局提款6萬元
    及4萬元，向萬泰銀行新店分行提領11萬元及10萬元，並交
    付現金2,000元，又於96年5月15日自萬泰銀行新店分行電匯
    19萬5,000元，加上被告甲○○達到業績之獎金5,000元，總
    共80萬元，均交付被告甲○○以購買4個單位之保險基金。
    嗣於96年6月初，原告取得該張保單，發現保單金額僅有10
    萬元，且係另於96年5月29日自原告開戶之萬泰銀行新店分
    行帳戶中扣取，而非由原告前所投資繳付之80萬元中扣取，
    原告始知受騙。而被告國泰保險公司雖已於96年6月20日將
    該保單解約並退還10萬元保單金額，惟原告仍受有交付被告
    甲○○79萬5,000元以購買保險基金之損害。蓋被告甲○○
    雖曾於96年5月24日下午6時許，慌張趕至原告上班地點（即
    內政部建築研究所駕駛休息室，原告職務為所長之駕駛）交
    付2萬4,000元並要求原告在擬妥之借據上簽名，然當時已過
    下班時間，主管已在地下室等候原告發車，縱使原告匆促下
    在借據上簽名並收受金錢，真意亦僅係避免將來被告甲○○
    不還款或逃匿無蹤時，減少侵權行為之損害，並非同意將本
    件變更為借款。因被告甲○○詐騙原告購買保險基金時，係
    以被告國泰保險公司業務員身分為之，且客觀上所為詐騙原
    告之行為，亦與其執行職務有關，為此爰依民法第179條（
    指被告甲○○之部分）、第184條、第188條第1項等規定，
    訴請被告連帶給付79萬5,000元等語。並聲明：(一)被告應連
    帶給付原告79萬5,000元及自98年6月23日起至清償日止，按
    年息百分之5計算之利息；(二)願供擔保，請准宣告假執行。
貳、被告方面：
一、被告國泰保險公司抗辯：
    原告於96年5月20日以自己為要保人，其女謝宜伶為被保險
    人，向被告國泰保險公司投保國泰人壽創世紀變額萬能壽險
   （保單號碼為0000000000，下稱系爭保險契約），保險金額3
    00萬元，保險始期為96年5月21日。嗣原告於96年6月7日向
    被告國泰保險公司申請撤銷前揭保險契約，被告國泰保險公
    司同意其所請，並於96年6月20日退還原告所繳保險費10萬
    元。然原告卻主張尚有交付被告甲○○79萬5,000元以繳交
    向被告國泰保險公司所投保險契約之第一期保險費。惟依保
    險實務及一般民眾之認知，投保保險契約時，係由要保人將
    填妥之要保書連同第一期保險費（繳款方式：現金、支票或
    自動轉帳授權書）交由保險業務員轉送保險公司進行核保，
    而原告卻於填寫要保書前，先將79萬5,000元交付被告甲○
    ○，與一般人認知之保險投保程序不符，有違常情。且原告
    交付79萬5,000元若係向被告國泰保險公司投保之用，又豈
    會於投保系爭保險契約時，再次填寫轉帳授權書，由被告公
    司扣取第一期保險費。況原告於明知被告甲○○已將79萬5,
    000元挪作他用，未為原告投保之情形下，已同意與被告甲
    ○○簽立借據，並收受2萬4,000元之利息，甚至還要標會再
    提供被告甲○○資金，顯見原告與被告甲○○間已合意將該
    筆款項更改為金錢消費借貸，對被告甲○○之侵權行為損害
    賠償債權業已消滅，自不得再請求被告國泰保險公司負民法
    第188條僱用人連帶損害賠償責任。今因被告甲○○無資力
    償還借款，原告又翻異主張79萬5,000元為交付保險費之用
    ，自不足採。此外，縱認原告主張為有理由，惟被告國泰保
    險公司前已依原告所請撤銷系爭保險契約，並退還原告所繳
    之保險費10萬元；換言之，原告係基於同一原因事實受有80
    萬元損害並受有10萬元利益，依民法第216條之1規定，原告
    得請求之金額亦應扣除該10萬元，而為70萬元等語，資為抗
    辯。並聲明：原告之訴駁回。
二、被告甲○○未於言詞辯論期日到場，亦未提出書狀作任何聲
    明或陳述。
參、兩造不爭執之事項：
一、被告甲○○自89年5月18日起任職於被告國泰保險公司基隆
    分公司擔任保險業務員，後升任為詮泰推展處儲備處長，均
    係負責招攬保險、收取保險費等款項及其他行政事宜。而原
    告曾於96年5月14日向被告國泰保險公司辦理保單質借金18
    萬9,000元及9萬9,000元，向蘆洲郵局提款6萬元及4萬元，
    向萬泰銀行新店分行提領11萬元及10萬元，並交付現金2,00
    0元，又於96年5月15日自萬泰銀行新店分行電匯19萬5,000
    元，總共79萬5,000元，均交付予被告甲○○，有國泰人壽
    保險單（保單號碼為0000000000、0000000000）、郵政存簿
    儲金簿、萬泰商業銀行綜合存款存摺封面暨台幣存摺對帳單
    在卷可稽（見本院卷第5-11頁）。
二、原告於96年5月20日以自己為要保人，其女謝宜伶為被保險
    人，向被告國泰保險公司投保系爭保險契約（保單號碼為00
    00000000、保險始期為96年5月21日），保險費於96年5月29
    日自原告萬泰銀行新店分行之帳戶中扣取10萬元，而非由原
    告前所繳付之79萬5,000元中扣取。嗣原告於96年6月7日向
    被告國泰保險公司申請撤銷系爭保險契約，被告國泰保險公
    司同意其所請，並於96年6月20日退還原告所繳保險費10萬
    元，有國泰人壽創世紀變額萬能壽險（丁型）要保書、撤銷
    保單申明書、國泰保險公司保險費自動轉帳付款授權書、萬
    泰商業銀行台幣存摺對帳單在卷可稽（見本院卷第11、61-6
    5頁）。
肆、得心證之理由：
一、本件原告起訴主張其於96年5月14日、96年5月15日交付被告
    甲○○79萬5,000元以繳交向被告國泰保險公司所投保險契
    約之保險費，嗣原告取得保單，發現保單金額僅有10萬元，
    且保險費係另由原告萬泰銀行新店分行之帳戶轉帳付款，始
    知受騙等語；而被告國泰保險公司對於原告在前開時日交付
    被告甲○○79萬5,000元之事實，雖無爭執，惟以前揭情詞
    置辯，是以，本件之爭點即在於：(一)原告是否確曾有為投保
    而交付被告甲○○79萬5,000元？(二)原告於被告甲○○所書
    立之借據上簽名，是否改變原有侵權行為損害賠償之債之性
    質，而更改為借款債權（即債之更改）？茲審究如次：
(一)、原告是否確曾有為投保而交付被告甲○○79萬5,000元？
    查原告主張其因被告甲○○於96年5月14日招攬投保，而前
    後交付79萬5,000元等情，已據其提出國泰人壽保險單（保
    單號碼為0000000000、0000000000）、郵政存簿儲金簿、萬
    泰商業銀行綜合存款存摺封面暨台幣存摺對帳單為證（見本
    院卷第5-11頁），而被告甲○○對於原告上開主張之事實，
    已於相當時期受合法之通知，而於言詞辯論期日不到場，亦
    未提出任何準備書狀爭執，視同自認（民事訴訟法第280條
    第3項準用第1項規定參照），且自認內容與被告甲○○於98
    年4月28日刑事審理時所稱：「（對證人丁○○所言，有何
    意見？）我當時確實有跟他說買基金60萬，隔天又跟他追加
    20萬，總共80萬元。（你確實跟他講買基金？）我確實是跟
    他講說要買基金…」等語亦無扞格矛盾之處，此有臺灣基隆
    地方法院98年度訴字第198號刑事案件98年4月28日審判筆錄
    在卷可憑（見本院卷第149頁），足認原告當時確係為投保
    而交付被告甲○○79萬5,000元，是原告此部分主張，堪信
    為真實。又依臺灣目前保險實務操作習慣及一般民眾之認知
    ，投保保險契約時，要保人先將保險金交付保險業務員再填
    寫要保書，所在多有，是被告辯稱原告先交付保險金與保險
    程序有違，尚非可採。至甲○○雖曾於96年5月15日出具借
    款80萬元之借據（本院卷第66頁）予原告，惟該借據上並無
    利率、還款期限、違約金等約定，顯與一般借款關係有違，
    是甲○○出具借據乃其觸犯業務侵占行為後，為掩飾其犯行
    所為，並不足以據此認定原告與甲○○間存有借款關係。
(二)、原告於被告甲○○所書立之借據上簽名，是否改變原有侵權
    行為損害賠償之債之性質，而更改為借款債權（即債之更改
    ）？
１、按債之內容變更，有僅發生不失同一性之債之變更者，亦得
    為債之更改，即使舊債關係消滅而成立新債關係。以契約為
    債之變更時，究為不失同一性之內容變更，抑為更改，應依
    當事人之意思及變更之經濟的意義定之，倘於債之內容之給
    付發生重要部分之變更，依一般交易觀念已失債之同一性者
    ，為債之要素有變更，即應認為債之更改，有最高法院86年
    度台上字第2753號判決意旨參照。查原告簽名於被告甲○○
    所書立之借據上記載：「茲向丁○○（即原告）借新台幣捌
    拾萬正，特立此據為憑。」等情（見本院卷第66頁），雖仍
    無法確切認定當事人之意思究為債之變更，抑為更改，惟參
    酌原告於上開刑事審理時之證述：「（一開始你買基金時，
    甲○○有跟你說他要給你利息嗎？）沒有。（你說她來找你
    的那天有給你2萬4,000元，是不是？）對。她說那是利息，
    她把80萬挪用到別得地方去了。」、「（如果甲○○一開始
    是要跟你借款，你還會借給她嗎？）剛開始她就是說『要買
    基金』，不是要借的。我一個月薪水連加班費也只有3、4萬
    塊錢，我哥哥跟我姊夫他們都做工程的，有時候會叫我幫他
    們周轉一下，她以前跟我借過錢，我有借她，後來就不敢借
    她。（意思是你的前如果要周轉，要周轉給自己的親戚，沒
    有辦法給她周轉，是這個意思嗎？）對。（如果當初她明著
    跟你說，我跟你借80萬來急用一下，你會不會借她？不會。
    因為我以前已經借她370萬，都沒有還，所以不要再借她了
    。」等語以觀（見本院卷第144-147頁），可知原告於事後
    知悉被告甲○○已將79萬5,000元挪作他用時，係以新借款
    項之方式清償原有侵權行為損害賠償之債，就債之主體、給
    付之內容並未變動，雖在給付之數量（雙方另約定按月給付
    3分利息，原告並已收受2萬4,000元）、清償期限（因新借
    款項未定返還期限，被告甲○○得隨時返還，原告亦得定一
    個月以上之相當期限，催告返還）上有所更易，然此皆與債
    之要素無涉，自不構成債之更改，而依民法第320條規定，
    因清償債務而對於債權人負擔新債務者，除當事人另有意思
    表示外，若新債務不履行時，其舊債務仍不消滅，是原告與
    被告甲○○以負擔新債務之方式來清償舊有債務，應認係新
    債清償。
２、又因清償債務而對於債權人負擔新債務者，除當事人另有意
    思表示外，若新債務不履行時，其舊債務仍不消滅，在舊債
    務未消滅前，則新舊兩債權並存，債權人自得選擇其一而行
    使之，亦有最高法院49年度台上字第1498號判決意旨參照。
    查原告與被告甲○○就本件清償方式既未為特別約定，按之
    上開說明，被告甲○○在借款債務未清償前，其侵權行為損
    害賠償之債即不因借款成立而消滅，此新舊兩債權乃為並存
    ，原告自得選擇侵權行為損害賠償之債向被告甲○○行使之
    。又因招攬保險、為客戶收取保險費均屬被告甲○○在被告
    國泰保險公司之職務範圍，因此，被告甲○○所稱為原告購
    買保險基金而代收保險費乙節，客觀上具有執行職務之形式
    ，均係在為被告國泰保險公司執行職務，則被告甲○○因此
    故意不法加損害於原告，被告國泰保險公司就原告所受上開
    損害，亦應依民法第188條第1項規定連帶負賠償之責。至原
    告雖另以不當得利返還請求權為據，請求被告甲○○給付79
    萬5,000元，惟本院既已認定被告甲○○應對原告負侵權行
    為損害賠償之責，就被告甲○○是否應對原告負不當得利返
    還之責部分，即無庸審究，併予敘明。
二、綜上所述，原告基於侵權行為之法律關係，請求被告連帶給
    付原告79萬5,000元及自98年6月23日起至清償日止，按年息
    百分之5計算之利息，為有理由，應予准許。
伍、兩造均陳明願供擔保，分別請求宣告假執行或免為假執行，
    經核均無不合，爰各酌定相當之擔保金額，併准許之。
陸、本件事證已臻明確，兩造其餘攻擊、防禦方法及所為之立證
    ，均核與判決之結果不生影響，爰不一一論述，併此敘明。
柒、據上論結：本件原告之訴為有理由，依民事訴訟法第385條
    第1項前段、第78條、第85條、第390條第2項、第392條第2
    項，判決如主文。
中    華    民    國    99    年    3     月    26    日
                  民事第一庭    法  官  楊晉佳
以上正本係照原本作成。
如對本判決上訴，須於判決送達後20日內向本院提出上訴狀。
中    華    民    國    99    年    3     月    26    日
                                書記官  蘇炫綺

司法院資訊處製作；財團法人民間司法改革基金會備份。
